臺灣高等法院刑事裁定
111年度毒抗字第42號
抗  告  人  
即  被  告  陳志成



上列抗告人即被告因違反毒品危害防制條例，不服臺灣臺北地方
法院110年度毒聲字第1037號，中華民國110年12月3日所為強制
戒治裁定（聲請案號：臺灣臺北地方檢察署110年度聲戒字第66
號、110年度毒偵字第2523號），提起抗告，本院裁定如下：
    主  文
抗告駁回。
    理  由
一、原裁定意旨略以：抗告人即被告甲○○因施用第一、二級毒品
    案件，經原審法院以110年度毒聲字第957號裁定送觀察、勒
    戒後，認有繼續施用毒品傾向，有法務部○○○○○○○○民國110
    年11月29日新戒所衛字第11007016700號函暨所附有無繼續
    施用毒品傾向證明書、有無繼續施用毒品傾向評估標準紀錄
    表附卷可憑。抗告人既有繼續施用毒品之傾向，依毒品危害
    防制條例（下稱毒品條例）第20條第2項規定，應令入戒治
    處所施以強制戒治。是檢察官聲請裁定令抗告人入戒治處所
    施以強制戒治，應予准許等語。
二、抗告意旨略以：原裁定係以抗告人之前科紀錄、行為表現、
    臨床評估社會穩定度作為綜合判斷依據，其中抗告人之前科
    紀錄占總評分之九成，以此標準認定豈有專業評斷可言，亦
    違反一事不二罰之法定原則及牴觸憲法比例原則。又抗告人
    於本件觀察、勒戒前，即在監執行另案數月，後續亦有5年2
    月之有期徒刑尚待執行，監禁之時日較戒治期間為長，且無
    從再購入第一、二級毒品，抗告人是否確有「繼續施用毒品
    傾向」與強制戒治之必要，實有待商榷。爰請撤銷原裁定，
    還給抗告人一個公平正義之裁定云云。
三、按觀察、勒戒後，檢察官或少年法院（地方法院少年法庭）
    依據勒戒處所之陳報，認受觀察、勒戒人無繼續施用毒品傾
    向者，應即釋放，並為不起訴之處分或不付審理之裁定；認
     受觀察、勒戒人有繼續施用毒品傾向者，檢察官應聲請法
    院 裁定或由少年法院（地方法院少年法庭）裁定令入戒治
    處所 強制戒治，其期間為6個月以上，至無繼續強制戒治之
    必要 為止，但最長不得逾1年；依上開規定為觀察、勒戒或
    強制戒治執行完畢釋放後，3年後再犯第10條之罪者，適用
    上開 規定，毒品條例第20條第2項、第3項分別定有明文。
    又毒品條例業於109年1月15日修正公布，並於同年7月15日
    施行， 該條例第20條第3項之再犯期間，原係規定「5年後
    再犯」，修正後則改為「3年後再犯」；而所稱「3年後再犯
    」，係指本次再犯（不論毒品條例修正前、後）距最近一次
    觀察、勒 戒或強制戒治執行完畢釋放已逾3年者，不因其間
    有無犯施用毒品罪經起訴、判刑、執行或附命完成戒癮治療
    等之緩起訴處分而受影響。再者，受觀察、勒戒人有無繼續
    施用毒品之傾向，依觀察勒戒處分執行條例第8條第1項、毒
    品條例施行細則第12條第1項規定，係由醫師研判後，再由
    勒戒處所填具「有無繼續施用毒品傾向證明書」陳報。依法
    務部所頒布之「有無繼續施用毒品傾向評估標準評分說明手
    冊」，其評估有無繼續施用毒品傾向之標準，並非完全以受
    觀察、勒戒人勒戒後之結果為準，觀察、勒戒前之各種情況
    ，仍應作為評估之依據。申言之，依前揭手冊所載，係以「
    前科紀錄與行為表現」、「臨床評估」、「社會穩定度」3
    項指標合併計算分數，每一大項皆有靜態因子與動態因子。
    先以靜態因子分數評分，靜態因子分數總分在60分（含）以
    上為「有繼續施用毒品傾向」；60分以下，與動態因子分數
    相加，如果總分在60分（含）以上，亦為「有繼續施用毒品
    傾向」。是受觀察、勒戒人有無「繼續施用毒品傾向」，係
    依具體個案之臨床實務及相關事證等情綜合判定，有其相當
    之專業依據及標準，且事涉醫學專業，衡酌強制戒治之目的
    ，係為協助施用毒品者戒斷毒品之心癮及身癮之一種保安處
    分，而上揭評估標準係適用於每一位受觀察、勒戒人，具一
    致性、普遍性、客觀性，法院原則上自應尊重其專業判斷，
    除其評估由形式上觀察即有違背法令規定、擅斷濫權或其他
    明顯重大瑕疵等情事外，尚不得任意指為違法。　
四、經查：
　㈠抗告人前因施用毒品案件，經原審法院裁定送觀察、勒戒後
    ，認有繼續施用毒品之傾向，復經原審法院裁定強制戒治，
    而於90年8月31日執行完畢釋放出所，並經臺灣臺北地方檢
    察署檢察官以90年度戒毒偵字第217號不起訴處分確定在案
    ，此有本院被告前案紀錄表在卷可按。嗣抗告人於上開強制
    戒治執行完畢釋放後之3年後即110年1月2日晚間11時55分為
    警採尿前回溯26小時內之某時，再為施用第一級毒品海洛因
    、第二級毒品甲基安非他命之犯行，而經原審法院以110年
    度毒聲字第957號裁定准予將抗告人送觀察、勒戒之事實，
    有上揭刑事裁定及本院被告前案紀錄表附卷可考；而抗告人
    經送觀察、勒戒後，確有繼續施用毒品之傾向，則有法務部
    ○○○○○○○○000年11月29日新戒所衛字第11007016700號函所附
    之該所附勒戒所出具之「有無繼續施用毒品傾向證明書」、
    「有無繼續施用毒品傾向評估標準紀錄表」在卷可稽。
　㈡抗告人經原審法院以裁定送法務部○○○○○○○○附勒戒所觀察、
    勒戒後，該勒戒所以其前科紀錄與行為表現、臨床評估及社
    會穩定度等綜合判斷後，其靜態及動態因子合計為79分，認
    有繼續施用毒品傾向乙節，有有無繼續施用毒品傾向證明書
    及評估標準紀錄表在卷可稽。又該評估係該附勒戒所具相關
    專業知識之醫師，依各項標準及其醫療專業，就各項評估所
    為之綜合判斷，從形式上觀察，與前開評分說明手冊規定並
    無不合，亦未見有何擅斷濫權或明顯重大瑕疵等情事，自得
    憑以判斷抗告人有無繼續施用毒品傾向之證明，而不得任意
    指為違法。職是之故，抗告人既經評估為「有繼續施用毒品
    傾向」，原審因而依毒品條例第20條第3項（原裁定漏載）
    、第2項後段之規定，裁定令抗告人入戒治處所強制戒治，
    經核並無違誤。　　
　㈢抗告意旨雖執前詞為辯，惟法務部○○○○○○○○附勒戒所人員評
    估抗告人是否有繼續施用毒品傾向，係以「毒品犯罪相關司
    法紀錄」、「首次毒品犯罪年齡」、「其他犯罪相關紀錄」
    、「入所時尿液毒品檢驗」、「所內行為表現」、「物質使
    用行為」、「合法物質濫用」、「使用方式」、「使用年數
    」、「精神疾病共病（含反社會人格）」、「臨床綜合評估
    （含病識感、動機、態度、就醫意願）」、「工作」、「家
    庭」等靜態因子、動態因子綜合評估，為具有醫學專業所得
    之結論；且勒戒處所之組織、人員之資格及執行觀察、勒戒
    相關程序，及判斷施用毒品者有無繼續施用毒品傾向，均有
    相關法令嚴格規範，非可恣意而為，由形式上觀察，亦無擅
    斷或濫權等明顯不當之情事，自得資為判斷抗告人有無繼續
    施用毒品傾向之證明。又前揭評估將抗告人之「毒品犯罪相
    關司法紀錄」、「首次毒品犯罪年齡」、「其他犯罪相關紀
    錄」、「多重毒品濫用」、「使用方式」、「使用年數」等
    與抗告人毒品等犯罪紀錄有關之項目據為評分項目，乃因彼
    此側重之面向不同，並非同指一事，俱屬評估受觀察、勒戒
    人有無繼續施用毒品可能性之重要指標，而法務部因應修法
    後法律及實務見解之變動，邀集衛生福利部及學者專家研議
    而於110年3月26日公布修訂後之評估標準，復將上開評分項
    目之計分設有合理上限（上限10分），業已降低各評分項目
    所可能造成之過度影響，故將此列為評分項目，與檢視抗告
    人有無戒斷毒品目的之達成間具有實質合理關聯，無違公平
    性之保障及一事不二罰之原則。是抗告意旨仍徒憑己意，指
    稱原裁定以占九成評分之前科紀錄，作為判斷抗告人有無繼
    續施用毒品傾向之依據，並不專業，且有違一事不二罰原則
    及比例原則云云，顯係有所誤解，自無足取。
　㈣毒品條例所規定之觀察、勒戒及強制戒治處分，其立法意旨
    在幫助施用毒品者戒除毒癮，該處分之性質非為處罰行為人
    ，而係為消除行為人再次施用毒品之危險性，目的在戒斷行
    為人施用毒品之身癮及心癮；觀察、勒戒及強制戒治係導入
    療程觀念，針對行為人將來之危險所為預防、矯治措施之保
    安處分，以達教化與治療之目的，可謂刑罰之補充制度，從
    而毒品條例本身所規定之觀察、勒戒及強制戒治等保安處分
    ，雖兼具剝奪自由權利之性質，卻有刑罰不可替代之教化治
    療作用。且毒品條例第20條第2項係屬強制規定，祇要觀察
    、勒戒後，經評定受觀察、勒戒人有繼續施用毒品傾向者，
    檢察官依法即應聲請法院裁定令入戒治處所施以強制戒治，
    別無例外可言。抗告人既有施用第一、二級毒品之事實，且
    觀察、勒戒後經評定為「有繼續施用毒品傾向」，依法即應
    施以強制戒治，非可由法院斟酌不予強制戒治或以其他處遇
    方式替代之餘地。故抗告人以其另案尚待執行，且刑期長於
    強制戒治期間為由，質疑本件強制戒治之必要性云云，容屬
    對法律規定及強制戒治本質之混淆，亦難憑採。　
五、綜上所述，原審依檢察官之聲請，以抗告人於最近一次強制
     戒治執行完畢釋放後之3年後再犯施用第一、二級毒品犯行
    ，且經送觀察、勒戒後，認有繼續施用毒品之傾向，因此裁
    定令抗告人入戒治處所施以強制戒治，核其認事用法，並無
    違誤或不當。抗告意旨猶執前詞提起抗告，為無理由，應予
    駁回。　　　　　　
據上論斷，應依刑事訴訟法第412條，裁定如主文。
中　　華　　民　　國　　111 　年　　1 　　月　　18　　日
　　　　　　　　　刑事第九庭  審判長法　官  潘翠雪
　　　　　　　　　　　　　　　　　  法　官  陳俞婷
　　　　　　　　　　　　　　　　　  法　官  陳信旗
以上正本證明與原本無異。
不得再抗告。
                                    書記官  董佳貞
中　　華　　民　　國　　111 　年　　1 　　月　　18　　日